臺灣橋頭地方法院刑事判決　
111年度金訴字第3號
公  訴  人  臺灣橋頭地方檢察署檢察官
被      告  黃瑞瑤


上列被告因違反洗錢防制法等案件，經檢察官提起公訴（110年
度偵字第2959、5297號），本院判決如下：
    主  文
黃瑞瑤幫助犯洗錢防制法第十四條第一項之洗錢罪（犯罪事實一
），處有期徒刑參月，併科罰金新臺幣壹萬元，罰金如易服勞役
，以新臺幣壹仟元折算壹日。又幫助犯詐欺取財罪（犯罪事實二
），處有期徒刑參月，如易科罰金，以新臺幣壹仟元折算壹日。
未扣案犯罪所得新臺幣貳仟元沒收，於全部或一部不能沒收或不
宜執行沒收時，追徵其價額。
    事  實
一、黃瑞瑤可預見金融帳戶係個人理財之重要工具，為個人財產
    信用之重要表徵，且詐欺集團或其他不法人士經常蒐集利用
    第三人申設之金融帳戶，誘騙被害人以匯款或轉帳方式交付
    金錢藉此獲取不法利益，如任意提供金融帳戶予不詳他人極
    有供作財產犯罪用途之可能，又提供金融帳戶提款卡及密碼
    予他人，該帳戶可能作為收受及提領犯罪所得使用，他人提
    領後即產生遮斷資金流動軌跡以逃避國家追訴、處罰之效果
    ，猶基於容任該等結果發生亦不違背其本意之幫助詐欺取財
    及幫助洗錢不確定故意，於民國108年12月22日1時11分許在
    高雄市○○區○○路00號1樓統一超商立文門市，將其所申設中
    國信託商業銀行股份有限公司帳號000000000000號帳戶（下
    稱中信帳戶）之存摺、提款卡及密碼（以下合稱中信帳戶資
    料）寄交姓名年籍不詳、LINE暱稱「李柏林」之人。「李柏
    林」暨所屬詐欺集團（下稱甲集團）取得中信帳戶資料後，
    即推由該集團不詳成員於108年12月24日17時許起，假冒東
    京購物網站客服人員以電話向任皓君佯稱因電腦有誤須取消
    重複扣款云云，致任皓君陷於錯誤陸續於同日19時起至19時
    48分許轉帳新臺幣（下同）29,999元、30,000元、29,985元
    ，共89,984元至中信帳戶，旋為該集團成員持提款卡提領一
    空，藉此造成金流斷點，使國家無從追查該等款項來源及去
    向而掩飾或隱匿該等犯罪所得，嗣任皓君察覺有異報警查獲
    上情。
二、黃瑞瑤可預見行動電話門號係個人通訊聯繫之重要工具，亦
    可供收送簡訊或綁定金融帳戶進行身分認證，具有一定專屬
    性，且詐欺集團或其他不法人士經常蒐集利用第三人申設之
    行動電話門號撥打電話或使用通訊軟體誘騙被害人以匯款或
    轉帳方式交付金錢藉此獲取不法利益，如任意提供行動電話
    門號予不詳他人極有供作財產犯罪用途之可能，猶基於容任
    該等結果發生亦不違背其本意之幫助詐欺取財不確定故意，
    於109年11月24日22時24分許，在高雄市○○區○○○路000號康
    橋大飯店前，將所申設行動電話門號0000000000號SIM卡（
    下稱A門號，併同門號0000000000、0000000000、000000000
    0、0000000000、0000000000號SIM卡出租，惟無從證明其餘
    門號與本案犯罪相涉）以2,000元出租予姓名年籍不詳、LIN
    E暱稱「陳華」之人，並當場取得租金2,000元。嗣「陳華」
    暨所屬詐欺集團（下稱乙集團）取得A門號後，即推由該集
    團不詳成員於109年12月2日15時26分許以A門號撥打電話予
    呂秀玲佯稱電話費未繳，且名下金融帳戶已被當成人頭帳戶
    使用，須儘速提領款項交付管理云云，致呂秀玲陷於錯誤，
    旋於同日18時40分許將現金223,000元及不詳金飾一批持往
    南投縣中寮鄉八仙橋頭變電箱旁置放而交付該集團不詳成員
    ，嗣呂秀玲察覺有異報警查獲上情。
三、案經任皓君訴由高雄市政府警察局左營分局（下稱左營分局
    ）及南投縣政府警察局草屯分局（下稱草屯分局）分別報請
    臺灣橋頭地方檢察署（下稱橋頭地檢署）檢察官偵查起訴。
    理  由
壹、關於證據能力之意見
    被告以外之人於審判外之陳述，雖不符前4條之規定，而經
    當事人於審判程序同意作為證據，法院審酌該言詞陳述或書
    面陳述作成時之情況，認為適當者，亦得為證據，刑事訴訟
    法第159條之5第1項定有明文。準此，本判決所引用各項被
    告以外之人審判外言詞或書面陳述，性質上雖屬傳聞證據，
    然審酌此等陳述作成時外部情況俱無不當，復經檢察官、被
    告於審判程序同意有證據能力（金訴卷第311頁），乃認作
    為證據應屬適當，自得採為認定事實之依據。
貳、實體部分
一、認定有罪之理由
    訊據被告固坦承提供中信帳戶資料，及出租A門號取得租金2
    ,000元之事實，惟矢口否認幫助詐欺取財及幫助洗錢犯行，
    辯稱：伊係申辦貸款而提供中信帳戶資料，另出租A門號係
    供徵信使用，無幫助詐欺及洗錢犯意等語。經查：
  ㈠被告將中信帳戶資料交付「李柏林」，另將A門號出租予「陳
    華」憑以取得租金2,000元；又甲、乙集團不詳成員分別以
    上述方式詐騙任皓君及呂秀玲而依指示交付財物等情，業經
    證人任皓君、呂秀玲分別於警詢證述屬實（警一卷第8至11
    頁，警二卷第5至6頁），並有自動櫃員機交易明細表、中信
    帳戶客戶資料、存款交易明細、通聯調閱查詢單、現場照片
    、通話明細報表、行動電話申設資料及LINE對話內容截圖在
    卷可稽（警一卷第16、18至20頁，警二卷第13至14、16、20
    至21頁，偵卷第20至22頁，金訴卷第39至75、117至291頁）
    ，復據被告坦認不諱（警二卷第1至4頁，偵卷第29至33頁，
    審金訴卷第172至174頁，金訴卷第33至34、108至111、311
    頁），是此部分事實首堪認定。
  ㈡依LINE對話內容截圖所示，被告係108年12月22日1時11分許
    在統一超商立文門市以交貨便寄出中信帳戶資料（金訴卷第
    191至201頁），及109年11月24日22時24分許在高雄市○○區○
    ○○路000號康橋大飯店前，將A門號以2,000元出租並當場取
    得租金2,000元（金訴卷第51、55、61至67頁），爰逕予更
    正。
  ㈢刑法第13條第2項規定，行為人對於構成犯罪之事實，預見其
    發生而其發生並不違背其本意者，以故意論。此即為「間接
    故意」或「不確定故意」，其成立要件包括對構成犯罪要件
    事實可能發生之預見，及其發生不違背行為人之本意。經查
    ：
  1.金融帳戶係針對個人身分之社會信用便利資金流通，具有強烈屬人性格，提款卡、密碼、網路（行動）銀行帳號及密碼攸關個人財產權益保障，專有性更高，且金融帳戶作為個人理財工具，申請開設並無任何特殊限制，一般民眾皆可申設用以收受他人存（轉、匯）入款項，並持提款卡及密碼或以網路（行動）銀行就帳戶內款項進行提領、轉帳等交易；又行動電話門號為通訊聯繫之重要工具，亦可供收送簡訊或綁定金融帳戶進行身分認證，關乎使用者個人隱私及相關權益，專屬性及私密性甚高，且我國電信業者對於申辦行動電話門號，並無特殊資格或使用目的之限制，凡有需求者均可申辦，一人可向不同電信業者申請數個不同門號，此乃眾所週知之事實，殊無使用他人金融帳戶或行動電話門號之必要，故難認有何正當理由可將金融帳戶資料及行動電話門號交予未具密切親誼或信賴關係之不相識他人使用，一般人均有妥為保管及防止他人任意使用之認知，縱偶因特殊情況須交付他人，亦必深入瞭解對方背景、可靠性、用途與合理性，確認無誤方提供使用，始符常情，是金融帳戶資料及行動電話門號如落入不明人士手中而未闡明正常用途，極易被利用為與財產犯罪有關之工具，應為吾人日常生活經驗與通常之事理。兼以近來各式詐財手段暨利用人頭帳戶及電話門號行騙之事屢見不鮮，詐欺集團先以辦門號換現金、承租或購買門號等事由收購人頭電話門號，再以各類不實事由詐騙被害人，詐欺集團再由車手隨即提領、轉出或逕向被害人收款之詐騙手法，層出不窮，且經政府多方宣導及媒體反覆傳播，時有利用他人電話門號作為施用詐術、他人帳戶作為詐欺所得財物匯入及取款以逃避檢警查緝之犯罪工具之不法情事，是依一般人通常智識經驗均詳知向他人收購、租借或以其他緣由、方法取得使用行動電話門號及金融帳戶資料，多欲藉該門號從事財產犯罪，而該帳戶可能作為他人收受、提領特定犯罪所得使用，提領後並產生遮斷金流以逃避國家追訴、處罰之效果，是避免自身金融帳戶及行動電話門號被不法人士利用為詐財及洗錢工具，應係一般生活易於體察之常識。本件被告於犯罪事實一、二案發時已年滿20歲且為大學肄業，並有工作經驗（偵卷第29至30頁，金訴卷第145頁），可認具有一般智識及社會生活經驗，依前開說明應就謹慎保管個人行動電話門號及金融帳戶資料不得任意交予他人使用，暨避免被不法人士利用為詐財或洗錢工具等節知之甚詳。
  2.又依現今金融機構信用貸款實務，係依申貸人之個人工作、
    收入、資產負債狀況及相關財力證明資料（如工作證明、往
    來薪轉存摺餘額影本、扣繳憑單等），評估申貸人債信以決
    定是否放款暨額度，過程中自無要求申貸人提供金融帳戶存
    摺、提款卡及密碼之必要，且若申貸人債信不良已達金融機
    構無法承擔風險之程度時，即無法貸得款項，委託他人代辦
    亦然，是依一般人社會生活經驗，倘他人不以申貸人還款能
    力相關資料作為判斷貸款與否之依據，亦不要求提供抵押或
    擔保品，反而要求申貸人交付與貸款無關之金融帳戶提款卡
    及密碼，衡情申貸人對該等金融帳戶資料可能供他人作為財
    產犯罪之不法目的使用一節當有合理預期。觀諸LINE對話內
    容截圖所示（金訴卷第117至156頁），被告洽詢貸款金額與
    還款條件後即率爾寄出中信帳戶資料，亦未適度查證「李柏
    林」姓名、工作地點、所屬公司實際經營業務與需用帳戶真
    實原因，況開立金融帳戶並非難事，審核放貸實無需申貸人
    提供金融帳戶之理，更無由因核貸所需而提供金融帳戶提款
    卡暨密碼，衡以被告就交付中信帳戶資料緣由先後供稱：對
    方說收到帳戶才會匯錢進去、對方說會約地方當面交錢給伊
    、對方說見面時會當面把錢匯進帳戶給伊等語（金訴卷第11
    1至112頁），足見所辯因借貸所需提供中信帳戶資料一節顯
    然矛盾且與常情有別。再參被告於「李柏林」要求提供帳戶
    過程中，曾傳送「你們應該不是要用我的帳戶去當人頭帳戶
    吧」（審金訴卷第125頁）且自承：交付提款卡及密碼是危
    險事項，可能變成洗錢，但伊急需用錢被說服，提領300元
    清空帳戶才交出等語（偵卷第32至33頁，金訴卷第32頁），
    益徵被告對提供中信帳戶資料恐將遭他人利用為人頭帳戶從
    事不法行為有所認識，猶任意提供予毫無信賴關係、僅透過
    LINE洽詢之「李柏林」，自無從掌控、監督、確保用途正當
    及事後得以取回，足認主觀上乃基於不論他人如何利用中信
    帳戶資料，或他人利用中信帳戶收受、提領特定犯罪所得，
    提領後並遮斷金流使國家無從追查該等犯罪所得來源及去向
    均無所謂之輕忽心態而予提供，顯然容任中信帳戶遭人利用
    實施財產犯罪及洗錢亦不違背其本意，主觀上確有幫助詐欺
    取財及幫助洗錢之不確定故意甚明，是其仍執前詞否認犯行
    ，不足憑信。
  3.另觀諸LINE對話內容截圖及行動電話申設資料（偵卷第20至22頁，金訴卷第39至75頁），被告於109年11月24日確認辦門號換現金之數量及租金後，旋即於同日向亞太電信股份有限公司、中華電信股份有限公司及台灣大哥大股份有限公司（下稱台哥大公司）申辦門號共5支，連同原有1支台哥大公司門號併予出租，且依其歷次陳述可知對於「陳華」姓名年籍、住所及工作等重要身分資訊毫無所悉，亦未適度查證「陳華」所屬公司實際經營業務與租用門號真實原因，況申辦行動電話門號並非難事，實無向他人租用行動電話門號之理，更無由顯逾個人使用所需同時申辦多支行動電話門號，甚而以出租門號方式賺取租金，是被告所辯出租A門號係供徵信所用一節，顯與常情有別。參以其自承曾於電信行工作，知悉個人均可申辦門號，以月租2,000元承租門號係出於非法目的等語（偵卷第29至31頁，金訴卷第33頁），且前於109年6月26日始因提供中信帳戶所涉幫助詐欺犯行為警通知到案詢問，更應謹慎保管及防止他人任意使用具個人專屬性之行動電話門號，仍於同年11月24日任意將A門號出租予毫無信賴關係之「陳華」，亦無從掌控、監督、確保用途正當及事後得以取回，足認主觀上乃基於不論他人如何利用均無所謂之輕忽心態而予提供，顯然容任A門號遭人利用實施財產犯罪亦不違背其本意。
  ㈣刑法上之幫助犯，係對於犯罪與正犯有共同之認識，而以幫
    助之意思，對於正犯資以助力，而未參與實施犯罪之行為者
    而言（最高法院88年度台上字第1270號判決要旨參照），如
    未參與實施犯罪構成要件之行為，且係出於幫助之意思提供
    助力，即屬幫助犯，而非共同正犯。又幫助犯之故意，除需
    有認識其行為足以幫助他人實現故意不法構成要件之「幫助
    故意」外，尚需具備幫助他人實現該特定不法構成要件之「
    幫助既遂故意」，惟行為人只要概略認識該特定犯罪不法內
    涵即可，無庸過於瞭解正犯行為細節或具體內容，此即學理
    上所謂幫助犯之「雙重故意」。被告僅提供中信帳戶資料及
    A門號，使甲、乙集團分別得持以作為訛詐任皓君及呂秀玲
    交付財物及提領款項所用，尚難遽與直接施以詐術或提款行
    為等同視之，從而被告既未參與或分擔實施詐欺、洗錢之犯
    罪構成要件行為，亦無從證明與甲、乙集團彼此間有何共同
    犯意聯絡，是其僅以幫助意思參與構成要件以外之行為，而
    對他人詐欺、洗錢犯行資以助力，依法當論以幫助詐欺取財
    罪及幫助洗錢罪。又觀卷內證據亦難認被告對甲、乙集團成
    員人數等節有所認知，抑或該等集團果有三人以上共同正犯
    參與詐欺犯行之情，自未可論以幫助犯刑法第339條之4第1
    項第2款加重詐欺罪，附予敘明。
　㈤綜前所述，本件事證明確，被告犯行洵堪認定，應依法論科
    。
二、論罪科刑
  ㈠核被告就犯罪事實一所為，係犯刑法第30條第1項前段、第33
    9條第1項幫助詐欺取財罪及洗錢防制法第14條第1項幫助一
    般洗錢罪；犯罪事實二係犯刑法第30條第1項前段、第339條
    第1項幫助詐欺取財罪。被告就犯罪事實一以提供中信帳戶
    資料一行為同時觸犯上開二罪名，為想像競合犯，應從一重
    論以幫助一般洗錢罪。再被告所犯上開2罪（幫助洗錢1罪、
    幫助詐欺取財1罪）犯意各別且行為互殊，應予分論併罰。
  ㈡被告分別係幫助詐欺集團成員實施一般洗錢罪及詐欺取財罪
    ，所犯情節較正犯輕微，爰均依刑法第30條第2項規定依正
    犯之刑度減輕其刑。
  ㈢爰審酌被告恣意提供中信帳戶資料及A門號予他人，使詐欺集
    團成員得以之實施詐欺取財及洗錢所用，助長犯罪風氣，造
    成被害人蒙受財產損害，並致詐欺集團成員掩飾或隱匿犯罪
    所得而逃避查緝，破壞金流透明穩定，對正常交易安全及社
    會治安均有相當危害，且犯後否認犯行；惟被告非實際實施
    詐欺或洗錢犯行之人，本件因任皓君未到庭、呂秀玲無調解
    意願而未能進行調解，被告並非自始無賠償意願，並考量其
    所獲犯罪所得暨被害人損害金額；兼衡其自陳大學肄業，現
    受僱從事網拍客服工作，與父母同住，無人需其扶養（金訴
    卷第316頁）等一切情狀，分別量處如主文所示之刑，並諭
    知罰金易服勞役（幫助洗錢罪）及易科罰金（幫助詐欺罪）
    折算標準。又洗錢防制法第14條第1項法定刑係7年以下有期
    徒刑，與刑法第41條第1項所定得易科罰金之要件（最重本
    刑為5年以下有期徒刑以下之刑之罪）未合，是被告就犯罪
    事實一縱受6月以下有期徒刑之宣告，仍不得諭知易科罰金
    折算標準，惟依同條第3項規定得易服社會勞動，附予敘明
    。
三、沒收部分
  ㈠被告自承出租A門號取得租金2,000元如上，且有LINE對話內
    容截圖可佐（金訴卷第51、55、61至67頁），核屬其犯罪所
    得且未扣案，應依刑法第38條之1第1項前段、第3項規定宣
    告沒收，於全部或一部不能沒收或不宜執行沒收時，追徵其
    價額。
　㈡被告係將中信帳戶資料交付他人，於甲集團成員實行詐欺取
    財及提領詐欺所得款項期間就該帳戶內款項無事實上管領權
    ，且未實際參與移轉、變更、掩飾、隱匿之洗錢行為或取得
    財物或財產上利益，難認告訴人交付款項為其犯幫助一般洗
    錢罪之犯罪所得，自不應適用洗錢防制法第18條第1項前段
    規定宣告沒收。
　㈢本件卷證尚未足積極證明被告因提供中信帳戶資料獲有報酬
    或因而免除債務，自無從認定其實際獲有犯罪所得；又中信
    帳戶資料及A門號固為被告所有且供本案犯罪使用，然中信
    帳戶已列為警示帳戶，且A門號亦經通報為詐騙門號，詐欺
    集團成員均無從再利用作為詐欺取財工具，客觀財產價值亦
    屬低微，且可重新申請補發，俱欠缺沒收之刑法上重要性，
    均不予宣告沒收（追徵）。
據上論斷，應依刑事訴訟法第299條第1項前段，判決如主文。
本案經檢察官呂建興提起公訴，檢察官廖姵涵到庭執行職務。
中　　華　　民　　國　　111 　年　　8 　　月　　5 　　日
                  刑事第六庭    審判長法  官  陳明呈
                                      法  官  黃英彥
　　　　　　　　　　　　　　　　　　　法　官  方佳蓮
以上正本證明與原本無異。
如不服本判決應於收受判決後20日內向本院提出上訴書狀，並應
敘述具體理由。其未敘述上訴理由者，應於上訴期間屆滿後20 
日內向本院補提理由書（均須按他造當事人之人數附繕本）「切
勿逕送上級法院」。
中　　華　　民　　國　　111 　年　　8 　　月　　5 　　日
                                      書記官  史萱萱
附錄本判決論罪科刑法條：
刑法第30條
幫助他人實行犯罪行為者，為幫助犯。雖他人不知幫助之情者，
亦同。
幫助犯之處罰，得按正犯之刑減輕之。
刑法第339條第1項
意圖為自己或第三人不法之所有，以詐術使人將本人或第三人之
物交付者，處5年以下有期徒刑、拘役或科或併科50萬元以下罰
金。
洗錢防制法第14條第1項
有第2條各款所列洗錢行為者，處7年以下有期徒刑，併科新臺幣
500萬元以下罰金。
卷宗簡稱對照表（僅列本判決引用之卷宗，其餘未引用之卷宗不
予贅列）：
卷宗名稱（簡稱） 1.左營分局高市警左分偵字第11070486000號（警一卷）   2.草屯分局投草警偵字第1090025383號（警二卷）           3.橋頭地檢署110年度偵字第2959號（偵卷）                4.本院110年度審金訴字第167號（審金訴卷）             5.本院111年度金訴字第3號（金訴卷）